臺灣高等法院臺中分院刑事判決　　　　96年度上易字第1376號
上　訴　人　臺灣臺中地方法院檢察署檢察官
上　訴　人
即　被　告　乙○○
選任辯護人　林春祥律師
上　訴　人
即　被　告　丙○○
上列上訴人因被告傷害案件，不服臺灣臺中地方法院96年度易字
第1950號，中華民國96年6月14日第一審判決(起訴案號：臺灣臺
中地方法院檢察署95年度偵字第28687號)，提起上訴，本院判決
如下：
    主    文
原判決撤銷。
乙○○犯傷害罪，處有期徒刑貳月，如易科罰金，以新臺幣壹仟
元折算壹日，減為有期徒刑壹月，如易科罰金，以新臺幣壹仟元
折算壹日。
丙○○犯傷害罪，處有期徒刑參月，如易科罰金，以新臺幣壹仟
元折算壹日，減為有期徒刑壹月又拾伍日，如易科罰金，以新臺
幣壹仟元折算壹日。
    犯罪事實
一、乙○○與丙○○為鄰居，雙方因故而有嫌隙。緣丙○○於民
    國95年10月5日14時40分許，前往乙○○位於甲后路141巷16
    1 號住處訪友，適乙○○正與友人飲酒，乙○○見丙○○前
    來，乃向丙○○勸酒，惟遭丙○○拒絕，二人已有所不悅，
    嗣在場飲酒之友人陸續離去之後，乙○○、丙○○即因故發
    生口角，二人竟各自基於傷害他方之犯意，乙○○手持酒瓶
    、板凳揮打丙○○之手部以及砸擊丙○○之頭部，致丙○○
    受有頭部外傷疑輕微腦震盪、左耳大面積撕裂傷 4X1X0.5公
    分及左手淺割傷長0.5公分(未縫合、傷口不須縫合）之傷害
    。而丙○○則徒手將乙○○推倒在地後，又用腳踢乙○○，
    致乙○○因而受有右胸部挫傷併第8、9、10節肋骨骨折、左
    手、右手腕擦傷等之傷害。
二、案經乙○○、丙○○訴由臺中縣警察局大甲分局報告臺灣臺
    中地方法院檢察署檢察官偵查起訴。
    理    由
一、訊據上訴人即被告乙○○、丙○○皆矢口否認有何前揭傷害
    犯行，被告乙○○辯稱：伊沒有打丙○○，丙○○身上的傷
    是他自己撞倒伊家中鋁門而致，與伊無關云云；被告丙○○
    則辯稱：伊雖然有用手推乙○○、也有用腳踢乙○○，但那
    是因為乙○○先攻擊伊，伊為求自保才會正當防衛云云。經
    查：
  (一)上開犯罪事實，業據證人即告訴人丙○○、乙○○於警詢
      時分別指述明確，復有被告乙○○所提出之現場相片、被
      告丙○○所提出之受傷情形相片以及被告乙○○所提出之
      光田綜合醫院分院診斷證明書 1份、被告丙○○所提出之
      李綜合醫院大甲分院診斷證明書2紙附卷可稽。
  (二)丙○○身上所受傷勢中之頭部外傷，業經診斷係「疑輕微
      腦震盪」，參酌經驗法則可知，此種傷勢泰半係遭鈍器物
      撞擊所致，適與丙○○指述遭被告乙○○以板凳毆擊之情
      節相符。又依據丙○○受傷相片可知，丙○○左手之淺割
      傷在外觀上係呈現長弧形，亦與所指述遭被告乙○○以玻
      璃酒瓶追打之情節大致吻合，足徵丙○○之指述，應屬真
      實可信。另被告乙○○雖辯稱：丙○○之傷勢係自行撞到
      伊家中的鋁門窗所致云云，惟依常情可知，果丙○○曾撞
      到被告乙○○家中之鋁門窗，所受之傷害當係瘀腫傷，而
      非本件客觀所呈現之撕裂傷、淺割傷，足見被告乙○○所
      辯不可採信。綜上，本件丙○○身上之傷勢係遭被告乙○
      ○持酒瓶、板凳毆擊所致，應屬明確而堪認定。
  (三)被告丙○○既已坦認有「推倒」乙○○，並在警詢時坦認
      曾在乙○○跌倒欲起身反擊時「踢」乙○○等節，此與乙
      ○○指述其身上所受之傷勢係胸部挫傷併第8、9、10節肋
      骨骨折、左手、右手腕擦傷等情相吻合，堪認被告丙○○
      確實有出手傷害乙○○無誤。雖被告丙○○辯稱：伊係正
      當防衛云云。惟正當防衛必須對於現在不法之侵害始得為
      之，侵害業已過去，即無正當防衛可言。至彼此互毆，又
      必以一方初無傷人之行為，因排除對方不法之侵害而加以
      還擊，始得以正當防衛論。故侵害已過去後之報復行為，
      與無從分別何方為不法侵害之互毆行為，均不得主張防衛
      權；又衡之一般社會經驗法則，互毆係屬多數動作構成單
      純一罪而互為攻擊之傷害行為，縱令一方先行出手，而還
      擊之一方在客觀上苟非單純對於現在不法之侵害為必要排
      除之反擊行為，因其本即有傷害之犯意存在，則對其互為
      攻擊之還手反擊行為，自無主張防衛權之餘地（最高法院
      30年上字第1040號判例、92年度台上字第3039號判決要旨
      參照）。本件被告丙○○、乙○○在上揭時、地因故而動
      手毆擊對方，事後實已無從辨明係由何人先行下手實施不
      法侵害，且被告丙○○動手推倒乙○○，究係基於防免遭
      乙○○傷害？或係為發洩心中不滿之報復行為？均無任何
      客觀證據可資憑參。惟由被告丙○○之傷勢可知，其四肢
      並無何防禦所生之傷痕存在，是否真有防衛之行為，已非
      無疑，自難徒以憑被告丙○○空言辯稱係基於防衛目的，
      即率為有利於被告丙○○之認定。再者，被告丙○○既已
      將乙○○推倒在地，以時年46歲之被告丙○○，較諸已年
      過六旬之乙○○，要離開現場，以避免乙○○起身後再有
      肢體衝突，乃屬輕而易舉，被告丙○○竟捨立即離去而不
      為，反朝乙○○補踹一腳，顯見被告丙○○確有傷害乙○
      ○之犯罪故意，當不得主張正當防衛。
  (四)被告乙○○雖聲請訊問證人顏足，證明乙○○被打倒在地
      ，被告丙○○匆匆忙忙地騎走機車之事實，惟證人顏足於
      打架時沒有在場，係乙○○倒地後，被告丙○○要騎機車
      走時，其方目睹等情，業據被告乙○○選任辯護人陳明在
      卷，則證人顏足既僅見聞被告丙○○要騎機車走，並未目
      睹傷害發生之經過，縱加以訊問，亦無助於傷害犯罪構成
      要件事實之認定，自無傳喚訊問之必要。又案發迄今已近
      1年，現場並無保存，且有當時拍攝之照片3幀在卷可憑，
      則被告丙○○聲請履勘現場，亦無調查之必要。
  (五)綜上所述，被告乙○○、丙○○傷害之犯罪事證已臻明確
      ，所辯乃畏罪卸責之詞，皆無可採信，渠等犯行均洵堪定
      ，應依法論罪科刑。
二、核被告乙○○、丙○○互相傷害他方之身體，所為均係犯刑
    法第277條第1項之普通傷害罪。原審認被告乙○○、丙○○
    之罪證均明確，分別予以論罪科刑，固非無見，惟中華民國
    九十六年罪犯減刑條例業於96年 7月16日施行，被告等之犯
    罪均合於減刑條件，原審未及適用該減刑條例諭知減刑，尚
    有未合。原審已審酌被告丙○○犯罪之一切情狀，量處有期
    徒刑 3月，罪刑應屬相當，檢察官依告訴人乙○○之聲請，
    認原審判決此部分之量刑過輕，提起上訴；被告乙○○、丙
    ○○上訴否認犯罪，指摘原判決不當，固皆無理由，惟原審
    判決既有上開未及適用法律之瑕疵，即屬無可維持，應由本
    院予以撤銷改判。爰審酌被告二人之品性（參卷附臺灣高等
    法院被告前案紀錄表）、智識程度、生活狀況，犯罪目的、
    手段、彼此所造成身體傷害之程度，犯後均否認犯行，態度
    不佳等一切情狀，量處被告乙○○有期徒刑 2月；被告丙○
    ○有期徒刑 3月，併均諭知易科罰金之折算標準。又被告二
    人犯罪之時間均在96年 4月24日以前，無中華民國九十六年
    罪犯減刑條例第3條第1項所定不予減刑之情形，均合於減刑
    條件，爰併各諭知減得之刑及易科罰金之折算標準。
三、據上論斷，應依刑事訴訟法第369條第 1項前段、第364條、
    第299條第1項，刑法第277條第1項、第 41條第1項前段、刑
    法施行法第1條之1，中華民國九十六年罪犯減刑條例第 2條
    第1項第3款、第7條、第9條，判決如主文。
本案經檢察官甲○○到庭執行職務。
中　　華　　民　　國　　96　　年　　9 　　月　　26　　日
            刑事第六庭    審判長法　官  李  文  雄
                                法　官  林  靜  芬
                                法　官  張  恩  賜
上列正本證明與原本無異。
不得上訴。
                                書記官  陳　如　慧
中　　華　　民　　國　　96　　年　　9 　　月　　29　　日
附錄論罪科刑法條
刑法第277條第1項：
傷害人之身體或健康者，處三年以下有期徒刑、拘役或一千元以
下罰金。
